---
title: "Raport z Laboratoriów 3"
author: "Adrian Siwak, numer albumu 242084"
date: "2023-03-22"
header-includes:
   - \usepackage[OT4]{polski}
   - \usepackage[utf8]{inputenc}
   - \usepackage{graphicx}
   - \usepackage{float}
output:   
  pdf_document:
    toc: true
    fig_caption: yes
    fig_width: 5 
    fig_height: 4 
    number_sections: false
fontsize: 12pt 
---

```{r setup, include=FALSE}
knitr::opts_chunk$set(echo = TRUE)
knitr::opts_chunk$set(warning = FALSE, message = FALSE) 
knitr::opts_chunk$set(fig.pos = "H", out.extra = "", fig.align = "center")
```

W celu zbadania sprawności pewnej elektrowni wiatrowej wykonano 25 pomiarów prędkości wiatru (zmienna v) i odpowiadającego jej napięcia prądu stałego, wytwarzanego przez tę elektrownię (zmienna DC).

Wczytaj do pakietu dane z pliku 'elektrownia.xlsx', zawierającego te pomiary.

```{r dane, echo=TRUE, eval=TRUE}
library(xtable)
library(openxlsx)
dane<-read.xlsx("elektrownia.xlsx")

```

# 1

Wykonaj wykres rozproszenia dla próby (v1, DC1), . . . ,(v25, DC25) i oblicz współczynnik korelacji próbkowej. Czy zależność między zmiennymi v a DC ma charakter liniowy?

```{r zad1, echo=TRUE, eval=TRUE, fig.cap="\\label{fig:wykres_rozrzutu_zad1}Wykres rozproszenia ZADANIE 1"}
plot(dane)
corr=cor(dane$v,dane$DC)
```

Wrtość współczynnika korelacji wynosi `r toString(corr)`, więc wnioskować można o silnej korelacji,

wykres nie ma jednak charakteru liniowego.

# 2

W modelu regresji liniowej $DC = \beta_{0} + \beta_{1} \cdot v + \mathcal{E}$ opisującym zależność między zmienną objaśnianą $DC$ i zmienną objaśniającą $v$, wyznacz estymatory najmniejszych kwadratów $\hat{\beta_{0}}$ i $\hat{\beta_{1}}$ parametrów $\beta_{0}$ i $\beta_{1}$.

```{r zadanie_2, echo=TRUE, eval=TRUE,}
DC<-dane$DC
v<-dane$v
model<-lm(DC~v)
b_0=model$coefficients[1]
b_1=model$coefficients[2]
```

Estymatory najmniejszych kwadratów $\hat{\beta_{0}}$ i $\hat{\beta_{1}}$ mają wartości: $\hat{\beta_{0}}$ = `r toString(b_0)` $\hat{\beta_{1}}$ = `r toString(b_1)`

# 3

Wyznacz $R^{2}$, $\hat{\sigma^{2}}$ oraz p-wartość dla testu $H_{0} : \beta_{1} = 0$ vs $H_{1} : \beta_{1} \neq 0$; Czy na poziomie istotaności $\alpha = 0,05$ należy odrzucić $H_{0}$?

```{r zadanie_3, echo=TRUE, eval=TRUE}

summary=summary(model)

sigma_squared_hat=(summary$sigma)**2

R_2=summary$r.squared

T_stat=summary(model)$coefficients[2,3]
t=qt(0.975,23)
p_value=summary(model)$coefficients[2,4]

```

Wartość statystyki $T$ wynosi `r toString(T_stat)`. Hipoteza zerowa może być odrzucona na poziomie istotności $\alpha = 0,05$ gdy wartość bezwzględna statystyki T jest większa niż $t_{\alpha/2,n-2}$ - kwantyl rzędu $1-\alpha/2$ rozkładu t-Studenta z n-2 stopniami swobody. W tym przypadku: $n=25$, $n-2=23$, $1-\alpha/2 = 0,975$, $t_{\alpha/2,n-2}$ = `r toString(t)`. `r toString(T_stat)` \> `r toString(t)` więc hipotezę zerową możemy odrzucić na poziomie istotności $\alpha = 0,05$. Ten test ma p-wartość równą `r toString(p_value)`. Wartość $R^{2}$ wynosi `r toString(R_2)`, natomiast $\hat{\sigma^{2}}$ wynosi `r toString(sigma_squared_hat)`.

# 4

Po ponownym przeanalizowaniu wykresu rozproszenia dla zmiennych $DC$ i $v$ stwórz nową zmienną objaśniającą $\hat{v}$, będącą jakąś funkcją zmiennej $v$. Zmienną $\hat{v}$ dobierz tak, by wykres rozproszenia dla zmiennych $DC$ i $\hat{v}$ był bardziej zbliżony do wykresu liniowego niż wykres rozproszenia dla zmiennych $DC$ i $v$.

```{r zadanie_4, echo=TRUE, eval=TRUE,fig.cap="\\label{fig:wykres_rozrzutu_zad4}Wykres rozproszenia ZADANIE 4"}
v_new<-v**(.1)
plot(v_new,DC)
```

# 5

W modelu regresji liniowej $DC = \beta_{0} + \beta_{1} \cdot v + \mathcal{E}$ wyznacz estymatory najmniejszych kwadratów $\hat{\beta_{0}}$ i $\hat{\beta_{1}}$ parametrów $\beta_{0}$ i $\beta_{1}$. Jeśli współczynnik determinacji $R^{2}$ w „nowym" modelu jest większy od $R^{2}$ w „starym" modelu, to przejdź do następnego punktu. W przeciwnym razie wróć do poprzedniego punktu.

```{r zadanie_5, echo=TRUE, eval=TRUE}

model2<-lm(DC~v_new)
b_0_2=model$coefficients[1]
b_1_2=model$coefficients[2]

summary2=summary(model2)

R_2_2=summary2$r.squared

```

W nowym modelu wartość

`r toString(R_2_2)` \> `r toString(R_2)`

$\hat{\beta_{0}} =$`r toString(b_0_2)`

$\hat{\beta_{1}} =$`r toString(b_1_2)`

# 6

Wskaż lepszy z modeli i uzasadnij swój wybór.

Ponieważ wartość $R^{2}$ jest większa w "nowym" modelu, a wykres rozrzutu jest bardziej liniowy, jest on modelem lepszym.

# 7

Porównaj obserwowane i prognozowane przez oba modele wartości zmiennej DC.

```{r zadanie_7, echo=TRUE, eval=TRUE,result='asis'}

Nr_obserwacji<-1:25
obserwowane_DC<-DC
DC_w_starym_modelu<-predict(model)
DC_w_nowym_modelu<-predict(model2)
tabela<-data.frame(Nr_obserwacji,obserwowane_DC,DC_w_starym_modelu,DC_w_nowym_modelu)
print(xtable(tabela), type = "latex", table.placement = "H", comment=FALSE)
```
